【裁判字號】    92,上國易,4
【裁判日期】    921022
【裁判案由】    國家賠償
【裁判全文】
臺灣高等法院高雄分院民事判決  九十二年度上國易字第四號
      上  訴  人  丁○○
?
                              .
      被  上訴人  高雄市政府環境保護局
                              .
      法定代理人  己○○      .
      訴訟代理人  戊○○      .
                  丙○○      .
                  乙○○      .
      被  上訴人  高雄市政府警察局
                              .
      法定代理人  壬○○      .
      訴訟代理人  辛○○      .
                  庚○○      .
當事人間請求國家賠償事件，上訴人對於中華民國九十二六月十二日臺灣高雄地方法
院九十二年度國字第二號第一審判決提起上訴，本院於九十二年十月八日辯論終結，
判決如下：
      主      文
原判決關於駁回上訴人後開第二項之訴部分廢棄。
被上訴人高雄市政府環境保護局應再給付上訴人新台幣貳萬貳仟伍佰元。
其餘上訴駁回。
第二審訴訟費用由被上訴人高雄市政府環境保護局負擔二十分之一，餘由上訴人負擔
。
      事實及理由
一、上訴人主張，伊於民國九十年九月間將伊所有之車號ＵＷ─二五八號自用小客車
    （下稱系爭車輛）停放在高雄市○鎮區○○路瑞祥國中圍牆旁，經被上訴人高雄
    市政府警察局（下稱警察局）通知並張貼公告，限期於九十年十月二十日十二時
    前移置，被上訴人高雄市政府環境保護局（下稱環保局）竟於期限前即同月十九
    日即執行拖吊，致伊於同月十九日下午三時左右前往移車時，發現車輛已不在該
    處而無法順利移置，之後多處詢問警察局及環保局系爭車輛被拖至何處均未獲得
    明確答覆，迄九十一年初，始查知該車已遭環保局拆解，被上訴人警察局及環保
    局違法失職，致伊受車輛財物及精神上之損害，自應負損害賠償責任，然屢經請
    求被上訴人均拒絕賠償，爰依國家賠償法第二條第二項前段及民法第一百八十五
    條第一項求為判決命被上訴人應連帶給付八十萬元等語，經原判決命環保局應給
    付上訴人一萬三千五百元，而駁回上訴人其餘請求，上訴人提起本件上訴，聲明
    ：(一)原判決不利上訴人部分廢棄(二)被上訴人環保局應再給付上訴人七十八萬六千
    五百元，被上訴人警察局就上開命給付金額與原審命給付之金額應與被上訴人環
    保局連帶給付之(三)訴訟費用由被上訴人負擔。
二、被上訴人警察局則以：李坤原警員寬裕上訴人移置之時間，並無權利濫用，另一
    被上訴人環保局派員執行拖吊時，未查看及確認張貼於車體之移置公告時間，即
    予拖吊，自非警察局有疏失，又李坤原事後已數次告知上訴人應向環保局查詢認
    領，上訴人怠於主張權益，致系爭車輛遭解體，亦有過失等語，資為抗辯，並於
    本審答辯聲明：(一)上訴駁回(二)第一、二審訴訟費用均由上訴人負擔。
三、被上訴人環保局則以：伊係於九十年十月十七日收受另一被上訴人警察局傳真「
    廢機動車輛張貼查報移置通報表」後，依廢棄車輛認定及收費辦法第四條及廢棄
    車輛移置執行要點第三點等規定，以張貼公告日期欄內「張貼日期九十年十月十
    七日十一時十五分」算定四十八小時後，即「九十年十月十九日十二時四十分」
    派員隨同受委託拖吊之人員辛正雄前往移置系爭車輛至廢車貯存場停放，並於同
    年十一月九日起公告一個月，公告期間上訴人並未依法主張權益，故系爭車輛被
    視為廢棄物處理，係因上訴人怠於主張權利所致，被上訴人環保局乃依法移置，
    並無違法失職之情事等語資為抗辯，並於本審答辯聲明：(一)上訴駁回(二)第一、二
    審訴訟費用由上訴人負擔。
四、兩造不爭執之事項：
  (一)上訴人所有之系爭車輛為一九九０年份灰色道奇自小客車，汽缸容量二千五百cc
    ，有車籍資料及照片二張為證（見一審卷第九八至九九頁）。
  (二)系爭車輛停放於高雄市○鎮區○○路瑞祥高中圍牆旁，於九十年十月十七日上午
    十一時經警員李坤原依廢棄車輛認定及收費辦法第二條認定為廢棄車輛，並依同
    法第四條張貼公告載明：「車主請於九十年十月二十日十二時前自行移置或處理
    逾期則由高雄市政府環保局拖吊」於車體明顯處，並傳真「廢機動車輛張貼查報
    移置通報表」通報被上訴人環保局及上訴人，有車體照片為證（見一審卷第七十
    六頁）。
  (三)環保局於九十年十月十七日接獲警察局上開傳真後，即依同法第四條及廢棄車輛
    移置執行要點第三點規定，以張貼日期欄內之張貼日期「九十年十月十七日十一
    時十五分」算定四十八小時後，即同年月十九日十二時四十分派員隨同受委託拖
    吊廠商綠化環保公司人員辛正雄前往移置至高雄縣仁武鄉○○路三七九號廢棄車
    貯存場停放，並依前揭辦法於九十年十一月九日公告一個月，嗣於九十一年一月
    九日通知綠化環保公司依廢棄物處理拆解系爭車輛。
  (四)上訴人於九十一年一月初查知系爭車輛遭拆解後，請求環保局及警察局為賠償，
    經環保局九十二年一月三十日高市環局三字第０九二０００三九六三號及警察局
    九十一年十二月二十五日高市警法字第０九一００七九七三二號函拒絕賠償在案
    ，有上開函文及拒絕賠償理由書附卷可稽（見一審卷第二四、二八至二九頁）。
  (五)上訴人對承辦警員李坤原及環保局長提出瀆職告訴，經台灣高雄地方法院檢察署
    檢察官以九十一年他字第一八八一號及三０九二號以無發現犯罪嫌疑人及具體事
    證為由簽結在案，經原審調閱台灣高雄地方法院檢察署九十年發查字第四六五六
    號及九十一年他字第一八八一號、第三０九二號卷宗查明屬實。
四、上訴人依國家賠償法第二條規定請求被上訴人連帶賠償八十萬元，惟被上訴人則
    以前揭情詞置辯。是本件應審酌之主要爭點在於：被上訴人執行職務是否有違法
    情事？若有違法情事，上訴人得請求之損害賠償金額為何？茲將本院判斷析述如
    下：
五、環保局之公務員執行職務不法侵害上訴人權利：
  (一)按公務員於執行職務行使公權力時，因故意或過失不法侵害人民自由或權利者，
    國家應負損害賠償責任，又受委託行使公權力之團體，其執行職務之人於行使公
    權力時視同委託機關之公務員。國家賠償法第二條第二項前段及第四條第一項前
    段分別定有明文。前開第二條所謂「公務員」，為最廣義之公務員，凡依法令從
    事於公務之人員均屬之。而所謂「行使公權力」者，係指公務員居於國家機關之
    地位，行使統治權作用之行為而言，包括運用命令及強制等手段干預人民自由及
    權利之行為，以及提供給付、服務、救濟照顧等方法增進公共社會成員之利益，
    以達成國家任務之行為。
  (二)查，被上訴人警察局及環保局均屬行政機關，機關內承辦廢棄車輛處理相關業務
    之人員為依法令從事於公務之公務員，應無疑義。又系爭車輛之移置係由環保局
    委託訴外人綠化環保公司執行，執行人員為辛正雄，為環保局之訴訟代理人陳明
    在卷（見一審卷第九十一至九十二頁），則綠化環保公司之辛正雄為受委託行使
    公權力團體之執行職務之人，依前開第四條前段規定，則其於執行移置作業時，
    即視同委託機關即環保局之公務員，堪以認定。
  (三)經查，上訴人自承系爭車輛係自九十年九月間起即停放於高雄市○鎮區○○路瑞
    祥高中圍牆旁，於警員李坤原開單移置時即同年十月十七日，已經過一個月有餘
    ，（上訴人稱因前往大陸月餘，而將車輛停在該處）自外觀觀之，該車車體髒污
    、銹蝕，並貼滿廣告單，足認已符合廢棄車輛移置要點第二點所規定「車體髒污
    、銹蝕、破損，外觀上明顯失去原效用之車輛」之廢棄車輛定義，有照片可稽（
    見一審卷第七十六頁），是被上訴人警察局警員李坤原，依前開要點第三點及廢
    棄車輛認定及收費辦法第四條之規定，於接獲民眾通報後，開單張貼移置公告於
    車體明顯處，並以普通掛號通知原告前往移車，及同時將相關資料記載於「廢機
    動車輛張貼查報移置通報表」傳真通知環保局，自係依法律規定，執行職務，尚
    無違法失職情事。
  (四)又依上開廢棄車輛認定及收費辦法第四條規定：「佔用道路廢棄車輛由警察機關
    、環境保護機關派員現場勘查認定後，張貼通知於車體明顯處，經四十八小時仍
    無人清理者，由環境保護機關先行移置至指定場所存放。前項廢棄車輛張貼通知
    後，警察機關應查明車輛所有人，以書面通知其限期清理或至指定場所認領，逾
    期仍未清理或認領，或車輛所有人行方不明無法通知或無法查明車輛所有人情形
    ，由環境保護機關公告，經公告一個月無人認領者，由環境保護主管機關依廢棄
    物清除」之內容觀之，可見，警察機關或環保機關現場勘查認定佔用道路之廢棄
    車輛後，除張貼通知於車體明顯處外，尚應以書面通知車輛所有人限期四十八小
    時清理，於車輛所有人逾期未清理時始得移置。本件李坤原警員於九十年十月十
    七日現場勘查系爭車輛，認定為佔用道路之廢棄車輛後，除張貼通知於車體外，
    並以普通掛號通知上訴人限期於十月二十日十二時前移置，此為上訴人所不爭執
    ，而李坤原通知上訴人限期清理之時間雖較前開規定多寬限一天，惟此乃係因其
    考量上訴人住所在高雄縣岡山鎮，距離車輛停放地點高雄市○鎮區○路途遙遠，
    及星期例假日上訴人較有充裕時間移置等因素而寬裕上訴人自行移置之時間，此
    係以維護人民之權益著眼而為之行政行為，尚難遽指為違法。是上訴人主張，李
    坤原執行職務，行使公權力有不法侵害上訴人權利之情事，應由其所屬機關即警
    察局負損害賠償責任云云，即無可採。
  (五)再依前開要點第五條規定：「環境保護機關於執行廢棄車輛移置前應詳細核對勘
    查紀錄，確認車輛類別、廠牌、顏色、停放地點、號牌號碼或引擎號碼或車身號
    碼或車輛特徵無誤後，即移置至指定場所」等內容，足見，環保局人員執行移置
    職務時，應詳細確實核對警察機關所製作張貼於車體外觀之勘查紀錄，始得進行
    移置，且警察機關所製作張貼之通知公告已發生之外部效力，環保機關自應受其
    拘束，而不應拘泥於形式之規定。然本件被上訴人環保局人員偕同其委託之綠化
    環保公司人員辛正雄於九十年十月十九日十二時四十分許執行本件車輛移置拖吊
    職務時，明知系爭車輛車窗上貼有警察局警員李坤原記載車主於九十年十月二十
    日十二時前自行移置之公告，卻未向高雄市警察局進一步確認拖吊之時間，即逕
    行拖吊，此經證人辛正雄到庭證述明確（見一審卷第一一四頁），因此，環保局
    人員及辛正雄於通知清理期限屆期前之提前移置行為，顯然已違反上開第五條之
    規定自有疏失，被上訴人環保局，辯稱伊係依照李坤原所填載之張貼公告時間即
    十月十七日起計算四十八小時，而於十月十九日提前拖吊移置，並無違法云云，
    自無足採。
六、上訴人得請求之損害賠償金額為多少﹖
  (一)按國家損害賠償，除依本法規定外，適用民法規定。及國家負損害賠償責任者，
    應以金錢為之。此為國家賠償法第五條及第七條所明定。次按慰藉金之賠償須以
    人格權遭遇侵害，使精神上受有痛苦為必要，此有五十一年台上字第二二三號判
    例意旨可資參照。
  (二)系爭車輛因環保局之執行職務人員違法提前於警察局通知上訴人移置之期限前執
    行移置拖吊，應有過失，已如前述，被上訴人環保局之違法執行職務之行為，侵
    害上訴人之車輛所有權，上訴人自得請求系爭車輛之損害賠償。系爭車輛之目前
    之殘值，經原審送請高雄市汽車商業同業公會鑑定結果，目前約值市價一萬五千
    元（見一審卷第九七頁）惟查，依上訴人所提出之該車牌照稅繳款書、燃料使用
    費繳納通知書、違規罰鍰通知書，可見汽車尚正常使用中，故上開鑑定價格，本
    院認屬偏低，應以四萬元為適當。至上訴人請求之精神慰撫金部分，依前開判例
    意旨，應以人格權遭侵害始得請求，上訴人係車輛所有權即財產權遭侵害，而非
    人格權遭受侵害，此部分請求尚屬無據。
  (三)末按損害之發生或擴大，被害人與有過失者，法院得減輕賠償金額或免除之，民
    法二百十七條第一項定有明文。經查，上訴人於九十年十月十九日發現系爭車輛
    已遭移置後，曾至警察局詢問李坤原，嗣經李坤原告知應向環保局查詢認領等情
    ，並經李坤原到庭證述明確（見一審卷第一一六頁），又上訴人亦主張，經李坤
    原告知後有至高雄市○○路之環保局查詢，惟該處之人員查無其車輛等情，惟被
    上訴人環保局主張，三多路之辦公處是環保局技術室，上訴人應到高雄市○○路
    之局本部查詢才對等語，可見上訴人因未至環保局在高雄市○○路之局本部查詢
    而未能查出其車子下落，堪以認定。又環保機關移置廢棄車輛至以廢棄物予以清
    除，尚必須經過一個月之公告期間，迄九十一年一月九日環保局通知綠化環保公
    司將該車拆解之日止，期間長達二個多月，上訴人原有充裕之時間足以向環保局
    主張權利，取回系爭車輛。而上訴人既已得知車輛由環保局移置保管，卻未於上
    開期限內向環保局局本部查詢認領，而誤向其技術室查詢，致公告期限屆滿後，
    由環保局將該車依廢棄物拆解處理，自亦有過失。被上訴人抗辯應予酌減賠償金
    額，自屬可採。
七、綜上所述，環保局廢棄車輛移置之執行職務人員於警察局公告時間前提前移置拖
    吊上訴人所有之系爭車輛，顯有過失，然上訴人於公告期間內，不知如何向正確
    之機關主張權益，致該車遭拆解，是其就損害之擴大，亦有過失。本院審酌環保
    局及上訴人之過失比例，各為十分之九及十分之一，從而上訴人依國家賠償法第
    二條規定請求被上訴人環保局賠償三萬六千元（40000×0.9=36000），即有理由
    ，原審判命環保局給付一萬三千五百元，尚不足二萬二千五百元，自應由本院將
    原判決駁回上訴人請求環保局給付此不足之部分廢棄命環保局再給付此不足部分
    之金額，至上訴人超過部分之請求為無理由，原審予以駁回，並無不當，此部分
    上訴為無理由，應予駁回。
八、本件事證已臻明確，兩造其餘主張及陳述，經審酌後認與本件判決結果無影響，
    爰不另一一論述，附此敘明。
九、據上論結，本件上訴為一部有理由，一部無理由，依民事訴訟法第四百四十九條
    第一項、第四百五十條、第七十九條，判決如主文。
中      華      民      國    九十二    年      十      月    二十二    日
                                                民事第五庭
~B1審判長法官  蔡明宛
~B2法      官  林健彥
~B3法      官  黃科瑜
正本係照原本作成。
不得上訴。
中      華      民      國    九十二    年      十      月    二十四    日
~B法院書記官  蘇恒仁
                                                                        Ｆ


司法院資訊處製作；財團法人民間司法改革基金會備份。
